臺灣高等法院刑事判決
109年度上更一字第5號
上  訴  人  臺灣士林地方檢察署檢察官
被      告  戴千祥



選任辯護人  陳慶鴻律師
            楊媛婷律師
上列上訴人因被告詐欺案件，不服臺灣士林地方法院107 年度易
字第530 號，中華民國107 年10月31日第一審判決（起訴案號：
臺灣士林地方檢察署107 年度偵字第7820號），提起上訴，本院
判決後，經最高法院發回更審，本院判決如下：
    主  文
原判決撤銷。
戴千祥以網際網路對公眾散布而犯詐欺取財罪，累犯，處有期徒
刑陸月。
    事  實
一、戴千祥明知其並無出售手機之真意，竟意圖為自己不法之所
    有，於民國106 年12月26日（起訴書誤為同年月28日），在
    「Mobile01」網站散布拍賣金色「IPhone6 plus」手機1 支
    （下稱系爭手機）之訊息，經李珊上網瀏覽後，與戴千祥提
    供之LineID連繫，雙方談妥交易價格為新臺幣（下同）7000
    元，可於當天出貨云云，致李珊陷於錯誤，於106 年12月28
    日上午10時13分許（起訴書誤載為同日上午11時3分），轉
    帳匯款7000元至戴千祥向中華郵政股份有限公司台北中山郵
    局申請使用之帳戶（帳號詳卷，下稱郵局帳戶）內，款項匯
    入後旋遭戴千祥提領一空。惟戴千祥為掩飾上開犯行，竟向
    超商購買空白之託運單1 紙，填寫不實託運系爭手機內容後
    ，拍照傳送予李珊，並佯稱系爭手機已出貨云云，然因李珊
    遲未收到系爭手機，且查無上開託運單之託運紀錄，始悉受
    騙。
二、案經李珊訴由高雄市政府警察局旗山分局報請臺灣橋頭地 
    方檢察署(下稱橋頭地檢署)檢察官偵辦，再由橋頭地檢署 
    呈請臺灣高等檢察署檢察長令轉臺灣士林地方檢察署(下稱
    士林地檢署)檢察官偵查起訴。
    理  由
壹、程序方面：
一、供述證據：按被告以外之人於審判外之言詞或書面陳述，除
    法律有規定者外，不得作為證據，刑事訴訟法第159 條第1
    項定有明文；惟被告以外之人於審判外之陳述，雖不符同法
    第159 條之1 至第159 之4 之規定，而經當事人於審判程序
    同意作為證據，法院審酌該言詞陳述或書面陳述作成時之情
    況，認為適當者，亦得為證據。又當事人、代理人或辯護人
    於法院調查證據時，知有第159 條第1 項不得為證據之情形
    ，而未於言詞辯論終結前聲明異議者，視為有前項之同意，
    同法第159 條之5 第1 、2 項定有明文。本件檢察官、被告
    戴千祥(下稱被告)及其選任辯護人就本判決所引用被告以外
    之人（即告訴人李珊）於審判外之言詞或書面陳述之證據能
    力，於本院準備程序及審判期日中均表示沒有意見（見本院
    卷57至59、105、106頁），且迄至言詞辯論終結前亦未聲明
    異議，本院審酌該等具有傳聞證據性質之證據製作時之情況
    ，並無不能自由陳述之情形，亦未見有何違法取證或其他瑕
    疵，且與待證事實具有關聯性，認為以之作為證據應屬適當
    ，自均有證據能力。
二、非供述證據：本院以下所引用非供述證據部分，並無證據證
    明係公務員違背法定程序所取得，是依刑事訴訟法第158 條
    之4 反面解釋，即具證據能力。
貳、實體方面：
一、訊據被告固坦認其前開上網張貼拍賣系爭手機之訊息，並與
    告訴人李珊談妥交易價格，且已收受告訴人之匯款，及傳送
    不實託運單內容予告訴人之客觀事實（見本院卷第59、60、
    108、109頁），惟矢口否認有詐欺取財犯行，辯稱：我沒有
    要騙告訴人的意思，當初我是打算慢一兩天出貨云云。選任
    辯護人則以：本件確實是單純的買賣糾紛，這由被告與告訴
    人進行交易是提供本人帳戶地址以及本人的Line ID 等事實
    ，可以證明，如果被告存心詐騙為何會用如此容易入罪之方
    式進行交易。這部分一審判決之認定顯然合理。被告固然就
    填寫不實的託運單、拍照交給告訴人這部分，是有行為不當
    之處，然而檢察官以事後拖延的行為，反推被告自始即有詐
    欺的犯意，顯然有時序相反之情，而不足採為有罪之認定等
    語，為被告辯護。
二、經查：
  ㈠上揭被告在網站張貼拍賣系爭手機之訊息，經告訴人上網瀏 
    覽後，信以為真，乃與被告以Line通訊軟體連繫，談妥以70
    00元價格成交，因而受騙依約匯款至被告郵局帳戶內，然被
    告並未交付系爭手機，反而傳送不實之託運單瞞騙告訴人之
    事實，業據證人即告訴人於警詢及偵查中指訴明確（見稱警
    卷第1、2頁，士林地檢署偵卷第23頁），並有告訴人郵局存
    摺封面及內頁影本、查詢帳戶最近交易明細（見警卷第4 至
    6 頁）、中華郵政股份有限公司臺北中山郵局函附被告郵局
    帳戶資料、交易明細、被告與告訴人Line對話訊息擷圖、聊
    天紀錄等在卷可稽（見警卷第7 至15、24至28頁，原審卷第
    51至87頁），且被告亦不爭執上述客觀事實，自堪信告訴人
    之指訴為真實。
  ㈡被告在「Mobile01」網站張貼拍賣系爭手機之訊息時，雖附
    上系爭手機照片，惟細觀該3 張照片，僅係拍攝蘋果牌IPHO
    NE手機及手機外盒，並未拍攝手機及手機外盒細節，包含手
    機型號（因IPHONE 6 PLUS 與IPHONE 6S PLUS手機外型大小
    相同）、手機容量大小（是否為16G、32G、64G 抑或128G等
    ）以及該手機序號（可供交易之相對人在網路上查證是否為
    仿冒手機）等，均未詳加拍攝，依現今網路搜尋引擎發達之
    情，只要在網路上以「IPHONE PLUS 金色」為關鍵字搜尋，
    即可搜尋為數可觀之「IPHONE PLUS 金色手機外觀及外盒」
    照片，而被拍攝之手機詳細資料（包含型號、序號、容量大
    小）均無從查知，尚難以被告曾傳送僅概略拍攝手機外型及
    外盒之照片，即據以推論被告曾持有系爭手機。又告訴人於
    106 年12月28日上午10時15分匯款，被告5 分鐘後告知告訴
    人同一天中午會下樓寄出，然迄106 年12月29日晚間10時許
    ，仍未寄出該手機，於告訴人一再詢問後，再以虛假填載之
    寄貨單欺瞞告訴人，倘被告因工作繁忙忘記寄出，大可立即
    向告訴人坦承，並立刻補寄即可，被告卻以「等等給你單號
    ，忘記（把寄貨單）拿上來了」、「（告訴人反應查不到寄
    貨單號後）好我去問超商、不會沒有啊」、「我等等先問超
    商，然後給你答覆」等語欺騙告訴人，製造被告已經將交易
    之標的物寄出，是收受超商或運送物流公司運送問題之假象
    ，難認被告自始並無不法所有意圖。再被告於原審審理中經
    檢察官詢問有無這支手機之流向證明時，辯稱：「我有購買
    這支手機的紀錄，我不知道這要我來提出」云云，而被告於
    107 年6 月5 日檢察官訊問時，即已供稱「當時我手上有手
    機」等語，顯見當時檢察官及告訴人已有質疑，但至107 年
    10月17日原審辯論終結時，被告均未提出曾持有系爭手機之
    證明，足證被告自始並無系爭手機，亦無出售手機之真意，
    竟在網際網路對公眾散布販賣系爭手機之訊息，顯見被告意
    圖為自己不法之所有而詐欺取財。縱被告在交易過程中，提
    供其本人帳戶地址以及本人的Line ID 等資料，亦僅係受騙
    之被害人得否順利追索之問題，並無礙於被告前揭於交易之
    初即有不法意圖之認定。
  ㈢再者，告訴人於「106 年12月28日上午10時」許匯款7000元
    後，迄「106 年12月29日晚間8 時53分」止，長達35小時左
    右時間，被告均未寄出手機，106 年12月29日晚間8 時53分
    許，在告訴人要求下，被告拍攝填載收件人為告訴人、寄件
    人為被告之寄貨單照片，以LINE傳送給告訴人，被告斯時並
    未寄出手機，且依該照片顯示寄貨日為「106 年12月28日」
    （見警卷第26頁右上角對話截圖內照片），被告未寄出手機
    ，且填載虛假寄貨日（往前倒填日期）之寄貨單，均與一般
    網路拍賣誠實賣家之交易糾紛有別，被告以虛偽之寄貨單，
    以掩飾其已將告訴人之匯款提領花用一空之事實。又告訴人
    在106 年12月28日上午10時15分許匯款後，被告於同日11時
    13分許至同年月30日17時34分許，將7000元提領及轉帳一空
    ，有被告郵局帳戶交易明細資料在卷，其中有數筆為「卡片
    轉帳」及「跨行提款」，即指至自動櫃員機操作提領或轉帳
    ，可見被告自告訴人匯款後，有相當次數及時間出外活動，
    而無在上班期間不得外出之情形，是被告辯稱：「我錯在我
    沒有立即的去寄送手機，因為當時我要上班，我上班時間很
    長很累」云云（見原審卷第111 頁），顯不可信。況被告於
    原審審理中供稱：託運單是伊去便利商店買的，要先付錢，
    伊下班回家前，先去買託運單，再回到樓上準備東西等語，
    被告拍託運單照片並傳LINE給告訴人時間為106 年12月29日
    晚間8 時53分，告訴人在同日晚間9 時58分及10時整告知被
    告伊查單號沒有查到等語，有LINE對話記錄可據，被告傳託
    運單照片至告訴人查知沒有該筆託運為止，有近一小時時間
    ，被告都沒有去寄送，還欺瞞告訴人，虛偽稱要去問超商，
    之後就無消息，期間告訴人於翌(30)日凌晨0時25、27、49
    分至凌晨2 時18分止，均以LINE要求被告處理，被告均置之
    不理，迄至30日早上9 時43分許，被告傳LINE給告訴人，答
    應退費，但被告仍謊稱「我是真的有寄」，之後被告一整天
    均未回應告訴人要求被告提供有效物流訊息之指定，直至同
    年月31日凌晨4 時49分許，才又回應告訴人，然被告於該次
    回覆中係稱要提供另一支容量一樣、顏色為銀色（告訴人原
    始購買者之手機為金色）手機予告訴人。倘依被告所辯，其
    當時曾持有過系爭手機，於107 年2 、3 月間始將系爭手機
    以5000、6000元之代價賣給手機行等語（見原審卷第110 至
    111 頁），則於106 年12月30、31日告訴人質疑被告有無寄
    貨當時，被告仍持有系爭手機，自可即時補寄給告訴人，且
    告訴人並非收到貨物後向被告抱怨系爭手機之瑕疵，是質疑
    被告並未真實寄送貨物，被告卻告知告訴人要用同樣容量、
    不同顏色之同款手機代替，均與交易常情有違，益證被告為
    自己不法所有之意圖而詐欺取財至明。
  ㈣綜上所述，被告所辯，顯係事後卸責飾詞，要無可採。本件
    事證明確，被告犯行堪以認定，應依法論科。
三、論罪科刑：
  ㈠被告自始並無出售手機之真意，竟在「Mobile01」網站散布
    拍賣系爭手機之訊息，且其自承瀏覽網路的會員均可以向其
    購買等語（見原審卷第45頁），是其散布不實訊息之對象乃
    為不特定之多數人，其間經告訴人上網瀏覽該訊息後，與被
    告提供之LineID連繫，雙方談妥交易價格7000元，可於當天
    出貨云云，致告訴人陷於錯誤，受騙而轉帳匯款至被告郵局
    帳戶內之行為，核其所為，係犯刑法第339 條之4 第1 項第
    3 款之以網際網路對公眾散布而犯詐欺取財罪。檢察官起訴
    書雖記載被告所為係犯修正前刑法第339條第1項之詐欺取財
    罪，惟起訴事實既已就該事實載明，且檢察官於原審亦已更
    正起訴法條（見原審卷第103頁），爰無變更起訴法條之必
    要。而本院就此已給予辨明及辯論之機會，並無礙於被告防
    禦權及辯護人辯護權之行使，附此敘明。
  ㈡依108 年2 月22日公布之司法院釋字第775 號解釋文：「刑
    法第47條第1 項規定：『受徒刑之執行完畢，或一部之執行
    而赦免後，5 年以內故意再犯有期徒刑以上之罪者，為累犯
    ，加重本刑至二分之一。』有關累犯加重本刑部分，不生違
    反憲法一行為不二罰原則之問題。惟其不分情節，基於累犯
    者有其特別惡性及對刑罰反應力薄弱等立法理由，一律加重
    最低本刑，於不符合刑法第59條所定要件之情形下，致生行
    為人所受之刑罰超過其所應負擔罪責之個案，其人身自由因
    此遭受過苛之侵害部分，對人民受憲法第8 條保障之人身自
    由所為限制，不符憲法罪刑相當原則，牴觸憲法第23條比例
    原則。於此範圍內，有關機關應自本解釋公布之日起2 年內
    ，依本解釋意旨修正之。於修正前，為避免發生上述罪刑不
    相當之情形，法院就該個案應依本解釋意旨，裁量是否加重
    最低本刑。」是在該解釋文公布後，本院即應依此就個案裁
    量是否有依刑法第47條第1 項規定加重最低本刑之必要。本
    件被告前因違反毒品危害防制條例案件，經臺灣新北地方法
    院判處有期徒徒3月確定，於103 年1 月14日易科罰金執行
    完畢，有本院被告前案紀錄表在卷可憑，被告於有期徒刑執
    行完畢後，五年以內故意再犯本案有期徒刑之罪，為累犯，
    惟經本院審酌被告所犯之前案為毒品案件，與本案所犯加重
    詐欺取財罪間不具有相同或類似之性質，且審慎考量本案情
    節、被告之主觀惡性、危害程度及罪刑相當原則，爰不依刑
    法第47條第1 項規定加重其最低本刑。
  ㈢刑法第59條之酌量減輕其刑，必於犯罪之情狀有特殊之原因
    與環境等等，在客觀上足以引起一般同情，認為即予宣告法
    定低度刑期，猶嫌過重者，始有期適用（最高法院45年台上
    字第1165號、51年台上字第899 號判例參照）。又刑法第33
    9 條之4 第1 項第3 款之以網際網路對公眾散布而犯詐欺取
    財罪，其法定本刑為一年以上七年以下有期徒刑，而以網路
    詐欺取財之人，其原因動機不一，犯罪情節未必相同，危害
    社會程度亦屬有異。然此類犯行之法定最低本刑均屬一致，
    難謂盡符事理之平，於此情形，倘依其情狀處以適切徒刑，
    即足生懲儆之效，並可達防衛社會之目的者，自非不可依客
    觀之犯行與主觀之惡性兩者加以考量其情狀，是否存有足以
    憫恕之處，再適用刑法第59條規定酌量減輕其刑，以求個案
    裁判之量刑，能斟酌至當，符合比例原則。被告於詐取告訴
    人之7000元後，已於原審審理中與告訴人成立和解，約定被
    告於107 年10月15日前給告訴人1 萬5000元，有原審107 年
    9 月27日和解筆錄在卷可憑（見原審卷第50頁），且被告亦
    於107 年10月13日匯款1 萬5000元給告訴人，有原審法院公
    務電話紀錄及告訴人存摺節錄影本在卷可據（見原審卷第98
    至99頁），顯見被告犯罪情節較輕。綜觀被告之犯罪情狀，
    若科以最低刑度有期徒刑一年，仍嫌過重，在客觀上足以引
    起一般同情，實有顯可憫恕之處，依刑法第59條之規定酌量
    減輕其刑，俾符合罪刑相當之原則。
四、原審未予詳察，遽為被告無罪之判決，尚有未洽。檢察官上
    訴意旨指摘及此，為有理由，應由本院將原判決撤銷改判。
    爰審酌被告之素行資科，犯罪之動機、目的及方法，並兼衡
    其智識程度、生活狀況及詐欺財物價值，犯罪後雖否認犯行
    ，惟已與告訴人成立和解，加倍賠償告訴人1萬5000元之態
    度等一切情狀，量處如主文第二項所示之刑。又被告因犯罪
    所得之7000元，既已全數賠償告訴人，有上述和解筆錄及原
    審公務電話紀錄在卷可稽，依刑法第38條之1 第4 項之規定
    不得再予宣告沒收。
據上論斷，應依刑事訴訟法第369 條第1 項前段、第364 條、第
299 條第1 項前段，刑法第339 條之4 第1 項第3 款、第47條第
1 項、第59條，刑法施行法第1條之1第1項，判決如主文。  
本案經檢察官黃德松提起公訴，檢察官陳貞卉提起上訴，檢察官
何明楨到庭執行職務。
中　　華　　民　　國　　109 　年　　3 　　月　　25　　日
            刑事第十一庭  審判長法　官  楊力進
                                法　官  沈君玲
                                法　官  雷淑雯
以上正本證明與原本無異。
如不服本判決，應於收受送達後20日內向本院提出上訴書狀，其
未敘述上訴之理由者並得於提起上訴後20日內向本院補提理由書
（均須按他造當事人之人數附繕本）「切勿逕送上級法院」。
                                書記官  陳樂觀
中　　華　　民　　國　　109 　年　　3 　　月　　25　　日
附錄：本案論罪科刑法條全文
中華民國刑法第339條之4
犯第 339 條詐欺罪而有下列情形之一者，處 1 年以上 7 年以
下有期徒刑，得併科 1 百萬元以下罰金：
一、冒用政府機關或公務員名義犯之。
二、三人以上共同犯之。
三、以廣播電視、電子通訊、網際網路或其他媒體等傳播工具，
    對公眾散布而犯之。
前項之未遂犯罰之。